臺灣高等法院民事判決　　　　　　　　100年度家上字第122號
上　訴　人　　莊明財　
訴訟代理人　　羅啟恒律師
複　代理人　　劉宇哲律師
上　訴　人　　莊明福　
訴訟代理人　　李珮琴律師
被　上訴人　　莊明錄　
　　　　　　　莊白阿珠
前列二人共同
訴訟代理人　　朱立鈴律師
被　上訴人　　莊明輝(莊仁禮之.
　　　　　　　莊月里(莊仁禮之.
上列當事人間給付扶養費用事件，上訴人對於中華民國99年9月
23日台灣台北地方法院99年度家訴字第129號第一審判決提起上
訴，被上訴人莊明錄於本院為訴之擴張，經本院於100年10月19
日言詞辯論終結，判決如下：
    主    文
原判決關於：(一)命莊明福給付莊明錄新台幣伍拾捌萬貳仟伍佰伍
拾貳元逾民國99年4月9日起按年息5%計算之利息；(二)命上訴人莊
明財給付莊明錄新台幣肆拾萬貳仟伍佰伍拾貳元逾民國99年4月9
日起按年息5%計算之利息；(三)命莊明財、莊明福自民國99年11月
1日起至莊白阿珠死亡之日止，按月各給付莊白阿珠逾新台幣壹
仟陸佰元部分；及該部分假執行之宣告，均廢棄。
前開廢棄部分，被上訴人莊明錄、莊白阿珠在第一審之訴及其假
執行之聲請均駁回。
其餘上訴駁回。
莊明財、莊明福應各再給付莊明錄新台幣伍拾陸萬零陸佰肆拾肆
元及均自民國100年8月19日起至清償日止按年息5%計算之利息。
第二審及擴張之訴訴訟費用由上訴人莊明錄、莊明福負擔。
本判決第四項，於莊明錄各以新台幣壹拾捌萬陸仟元為莊明財、
莊明福供擔保後得假執行。
    事實及理由
壹、程序事項：
一、原審原告莊仁禮於第一審判決後之100年1月18日死亡（本院
    卷第94頁），其承受訴訟人莊明輝、莊月里未於言詞辯論期
    日到場，核無民事訴訟法第386 條所列各款情形，依上訴人
    莊明財之聲請，由其一造辯論而為判決。
二、上訴人莊明財提起上訴後，於100年5月19日具狀撤回對莊仁
    禮之上訴，其民事撤回一部上訴狀之上訴聲明，明確記載「
    原判決除莊仁禮部分以外，均廢棄」（本院卷第61頁），即
    撤回對莊仁禮之上訴。按，撤回係向法院所為訴訟行為，並
    非私法上之法律行為，非可撤回後，又能撤銷其撤回行為（
    最高法院70年度台上字第4176號裁判參照）。莊明財訴訟代
    理人嗣改稱僅撤回莊仁禮死亡後請求的扶養費用等語（本院
    卷第111 頁），因莊仁禮死亡後人格已消滅，本不得請求扶
    養費用，無庸亦無從撤回，足認莊明財確係撤回對莊仁禮之
    上訴，則關於原判決命莊明財給付莊仁禮扶養費自99年3月1
    日起至100年1月18日止之部分，已告確定。
三、被上訴人莊明錄於100年8月15日對上訴人莊明財、莊明福擴
    張請求自89年起至93年止代墊扶養父母之費用各新台幣（以
    下同）560,644 元，與其原審請求之94年至98年代墊之扶養
    費相較，係將請求之期間伸長，屬民事訴訟法第255第1項第
    2 款擴張應受判決事項之聲明，依同法第446條第1項但書規
    定，自屬無礙（最高法院53年台上字第943號裁判參照）。
貳、實體事項：
一、被上訴人主張：
    被上訴人莊明錄與莊明輝、莊月里、莊明財、莊明福五人為
    原審原告莊仁禮、被上訴人莊白阿珠之子女，莊仁禮、莊白
    阿珠自民國83年間起與莊明錄同住，因莊仁禮、莊白阿珠二
    人已無謀生能力，且無財產足以維持生活，莊明錄單獨負擔
    莊仁禮、莊白阿珠之生活費用，舉凡伙食費、租金、水電費
    、醫療費用皆由莊明錄獨力支付，莊明錄因經濟壓力龐大，
    在無法負擔生活費用之情況下向銀行舉債度日，莊明錄與莊
    明輝、莊月里、莊明財、莊明福五人既為莊仁禮、莊白阿珠
    之子女，均為扶養義務人，於原審先依臺北市平均每人每月
    消費支出為扶養費用之計算基準，請求94年起至98年止共計
    五年之扶養費用新台幣（以下同）2,912,760元，莊明輝、
    莊月里、莊明福應分別給付莊明錄582,552元【（24,802元
    ×12個月＋23,586×12個月＋24,263元×12個月＋24,357元
    ×12個月＋24,357×12個月）×2人÷5】，另因莊明財每月
    有支付莊仁禮、莊白阿珠共3,000元，應扣除上開部分，請
    求94年起至98年止共計五年之扶養費用共計402,552元【（
    24,802元×12個月＋23,586×12個月＋24,263元×12個月＋
    24,357元×12個月＋24,357×12個月）×2人÷5】－【
    3,000元×12個月×5】。莊明輝、莊月里、莊月財、莊明福
    因莊明錄代為支付上開扶養費用，免其扶養義務而受有利益
    ，致莊明錄受有損害，就內部分擔而言，係無法律上之原因
    ，莊明錄自得依不當得利之法律關係，請求莊明輝、莊月里
    、莊月財、莊明福給付其未負擔之部分。經原審判決後，莊
    明錄對上訴人莊明財、莊明福擴張請求自89年起至93年止代
    墊扶養父母之費用各560,644元及法定遲延利息。莊仁禮於
    100年1月18日死亡前罹患腦中風，莊白阿珠有長期高血壓、
    腦力退化之疾病，已無任何工作與自理之能力，名下復無任
    何財產可供維生，致不能維持生活而無謀生能力。參考97年
    度臺北市平均每人每月消費支出為24,357元，則莊明輝、莊
    月里、莊明財、莊明福應分別給付莊仁禮、莊白阿珠各
    4,871元（24,357÷5），請求莊明輝、莊月里、莊明財、莊
    明福自99年3月1日起，按月於每月5日以前分別給付莊仁禮
    、莊白阿珠扶養費各4,871元。於原審聲明：(一)莊明輝、莊
    月里、莊明福應分別給付莊明錄582,552元，及自99年4月8
    日起至清償日止按年息5%計算之利息。(二)莊明財應給付原告
    莊明錄402,552元及自99年4月8日起至清償日止按年息5%計
    算之利息。(三)莊明輝、莊月里、莊明財、莊明福應自99年3
    月1日起，按月於每月5日前分別給付莊仁禮4,871元。(四)莊
    明輝、莊月里、莊明財、莊明福應自99年3月1日起，按月於
    每月5日前分別給付莊白阿珠4,871元。並陳明願供擔保，請
    准宣告假執行。
二、上訴人莊明財則以：
    不同意莊明錄於第二審為訴之追加，否認莊白阿珠有請求給
    付扶養費之意思。依戶籍謄本所載，莊明財、莊明福、莊明
    輝均與父母莊仁禮、莊白阿珠同住，莊明錄不可能單獨負擔
    父母之扶養費，且莊仁禮在93年以前擔任社區保全工作，並
    非無謀生能力之人，莊明錄並未因支付父母之扶養費而向銀
    行舉債200多萬元。原審判決依台北市每人每月消費支出標
    準，作為認定莊仁禮、莊白阿珠生活費用之依據不當，因該
    標準包括飲料、菸草、娛樂消遣等非必要性費用，不符合實
    際狀況，莊明錄、莊仁禮及莊白阿珠每月均領有政府之低收
    入扶助，且莊明財每月會拿3,000元給父母親（每人各1,500
    元），莊明財打零工維生，無固定收入，工資僅約3萬元，
    配偶周秀美在餐廳擔任洗碗工，月薪約5、6千元，須扶養一
    雙子女，原判決命上訴人給付父母各4,871元，超出上訴人
    之經濟能力等語，資為抗辯。
三、上訴人莊明福則以：
    父母以前工作時曾購買黃金，雖與莊明錄共同居住，除未受
    莊明錄實際扶養外，每月還補貼莊明錄6,000元支付房租。
    莊明福目前沒有工作，僅能靠前妻接濟或女兒莊淑君每月領
    取之殘障津貼4,000 元勉強度日。莊明福於93年4月8日全家
    搬遷至台北市○○街336巷27號4樓住處前，均與莊明錄、莊
    仁禮、莊白阿珠同居共財，莊仁禮於搬遷至上址前，在台北
    市○○○路當過管理員，月薪21,000元至22,000元，莊白阿
    珠向由莊仁禮扶養，無不能維持生活之情形。莊白阿珠99年
    11月入住老人養護所以後，實際支付之費用每月約8千元較
    合理，始應由子女共同分攤等語置辯。
四、原審為莊明錄、莊仁禮及莊白阿珠勝訴之判決，莊明財、莊
    明福提起上訴，嗣莊明財撤回對莊仁禮之上訴，而莊明輝、
    莊月里就敗訴部分未聲明不服，已告確定。莊明財、莊明福
    之上訴聲明：(一)原判決不利於上訴人部分廢棄。(二)上開廢棄
    部分，被上訴人於第一審之訴及假執行之聲請均駁回。(三)駁
    回莊明錄追加之訴。而被上訴人之答辯聲明為：莊明財、莊
    明福之上訴駁回。莊明錄擴張聲明：(一)莊明財、莊明福應各
    再給付莊明錄560,644 元及自100年8月19日起至清償日止按
    年息5%計算之利息。(二)願供擔保請准宣告假執行。
五、兩造不爭之事實：
    被上訴人主張莊明錄與莊明輝、莊月里、莊明財、莊明福五
    人為莊仁禮、莊白阿珠之子女，莊仁禮於100年1月18日死亡
    ，莊白阿珠自99年11月起入住台北市私立青青老人養護所（
    下稱青青老人養護所）。
六、兩造爭執點之論述：
    莊仁禮、莊白阿珠於原審主張年老體衰不能維持生活，請求
    子女給付扶養費，另莊明錄主張為兄姐代墊扶養費，本於不
    當得利之法律關係請求返還等情，為上訴人所否認。則本件
    之爭執點為：(一)莊明錄能否基於不當得利之法律關係請求兄
    姐返還代為墊付父母之扶養費，金額若干為當？(二)莊仁禮、
    莊白阿珠得否請求子女給付扶養費，金額若干為當？本院論
    述如下：
  (一)莊明錄得基於不當得利之法律關係請求兄姐返還代為墊付父
    母之扶養費：
    1.被上訴人莊明錄主張受扶養權利人即兩造之父親莊仁禮、
      母親莊白阿珠，其名下無任何財產，亦無工作所得，自民
      國83年間起與莊明錄共同居住；上訴人則抗辯依戶籍謄本
      所載，莊明財、莊明福、莊明輝均與父母莊仁禮、莊白阿
      珠同住，莊明錄不可能單獨負擔父母之扶養費，且莊仁禮
      在93年以前擔任社區保全工作，並非無謀生能力之人云云
      。按，依一定之事實，足認以久住之意思，住於一定之區
      域者，即為設定其住所於該地，為民法第20條所明定，是
      我國民法關於住所之設定，兼採主觀主義及客觀主義之精
      神，必須主觀上有久住一定區域之意思，客觀上有住於一
      定區域之事實，該一定之區域始為住所，故住所並不以登
      記為要件。又戶籍法為戶籍登記之行政管理規定，戶籍地
      址乃係依戶籍法所為登記之事項，戶籍地址並非為認定住
      所之唯一標準（最高法院93年度台抗字第393 號裁定參照
      ）。被上訴人莊明錄主張自91年起，與父母賃屋居住在台
      北市○○街583 巷10弄16號，並未居住在戶籍地即台北市
      ○○街336巷37號4樓，業經提出房屋租賃契約書附於本院
      卷第187至188頁可稽；參以莊明福、莊明輝之戶籍迄今仍
      與莊白阿珠及莊明錄相同，均設在吳興街336巷37號4樓（
      本院卷第186頁），但莊明錄（四子）在原審調解程序中
      陳稱兄姐很少來看父母等語，莊明財及莊明福均未否認（
      原審卷第19、27頁）；堪信莊明錄實際居住處所係在台北
      市○○街583巷10弄16號。上訴人徒以戶籍登記資料抗辯
      莊明福於93年4月8日以前均與莊仁禮、莊仁禮同居共財云
      云，既未舉證以實其說，自無可取。上訴人另抗辯莊仁禮
      於搬遷至戶籍地前，擔任社區管理員，月薪21,000元至
      22,000元，並聲請向財政部台北市國稅局（下稱國稅局）
      函查莊仁禮之所得及財產資料。依國稅局100年5月26日財
      北稅資字第1000236532覆函所載，財產歸屬資料清單係依
      據財政部財稅資料中心提供之網路介面資料，以財產之現
      況顯示無法依年度查調（本院卷笫82頁），而莊仁禮之財
      產歸屬資料清單顯示其無任何財產（本院卷第89頁），上
      訴人空言抗辯父母以前購買黃金頗有價值，或每月給付莊
      明錄6,000元云云，未舉證以實其說，實難信實。按，法
      院得依已明瞭之事實，推定應證事實之真偽。民事訴訟法
      第282條定有明文。證明應證事實之證據資料，並不以可
      直接單獨證明之直接證據為限。凡先綜合其他情狀，證明
      某事實，再由某事實為推理的證明應證事實，該證明某事
      實之間接證據，亦包括在內（最高法院86年度台上字第61
      1號裁判參照）。本院參酌莊明錄主張莊仁禮病危期間，
      其聯絡兄姐見父親最後一面，莊明輝、莊月里、莊明福均
      未到院，莊明財雖曾到院看望父親，莊明錄告以無力繳付
      莊仁禮之醫療費用，請求莊明財幫忙代墊，莊明財置之不
      理（本院卷第135頁），莊明福甚至連莊仁禮之告別式，
      亦未出席（本院卷第70頁）；原審調解程序，莊明錄之代
      理人稱「上次大家有達成協議，每人先繳17,000元給相對
      人莊明財，之後再由莊明財交給聲請人，先解決母親住療
      養院的費用，可是到現在都沒有收到任何費用」（原審卷
      第38頁）；莊明財陳稱「調解本來說由我收錢，可是沒有
      人交錢給我」（原審卷第49頁）；而莊仁禮、莊白阿珠向
      與莊明錄同住等情；即莊明錄單獨陪莊仁禮至老死、莊白
      阿珠入住養護所，無任一親生兒女提供養護費用之情狀，
      莊明錄主張向由其單獨扶養父母乙節，洵屬可取。
    2.原審判決依台北市每人每月消費支出標準，作為認定莊仁
      禮、莊白阿珠生活費用之依據，上訴人抗辯該標準包括飲
      料、菸草、娛樂消遣等非必要性費用，不符合實際狀況，
      且莊明錄、莊仁禮及莊白阿珠每月均領有政府之低收入扶
      助云云。查：莊明錄主張在莊白阿珠臥病在床期間，曾試
      圖以莊仁禮、莊白阿珠名義向社會局申請低收入戶補助，
      因莊明財配偶周秀美名下有不動產、存款、或投資，超過
      可申請低收入戶補助之條件，被台北市信義區公所駁回，
      業經提出台北市信義區公所99年1月13日北市信社字第098
      33667500號函附於本院卷第73頁可稽，上訴人抗辯莊明錄
      、莊仁禮、莊白阿珠均領有政府之低收入扶助云云，自無
      可取。而台北市平均每人消費支出標準，固然列有菸草、
      娛樂消遣等費用，但既謂「平均」，即非每人均有該項支
      出，而係各項支出截長補短之概算，觀之97年之「保健及
      醫療」支出每年僅列109,886 元（本院卷第21頁），每人
      每月支出2,783元（109,886÷12÷3.29＝2,783），以莊
      仁禮、莊白阿珠年老多病、看病次數頻繁之情況，每月之
      醫療支出顯然不止2,783元。參酌青青老人養護所每月養
      護費為26,500元（本院卷第137頁），高於台北市平均每
      人每月消費支出，則上訴人抗辯以前揭標準認定莊仁禮、
      莊白阿珠之扶養費，係有未當云云，自無可取。按直系血
      親相互間互負扶養之義務，又按受扶養權利者，以不能維
      持生活而無謀生能力者為限。前項無謀生能力之限制，於
      直系血親尊親屬不適用之」，民法第1114條第1款、第
      1117條分別定有明文。所謂「不能維持生活」，係指不能
      以自己之財產及勞力所得以維持自己之生活而言。次按，
      民法第1115條第1、3項規定，負扶養義務者有數人時，應
      依左列順序定其履行義務之人：(一)直系血親卑親屬‧‧‧
      負扶養義務者有數人，而其親等同一時，應各依其經濟能
      力，分擔義務。又按，應分擔扶養費用之一方，如因他方
      代為支付其應分擔之部分者，即無法律上原因受有利益，
      他方得依不當得利之規定，請求返還代支付之扶養費用。
      按不當得利係一方無法律上原因而受有財產上利益，致他
      人受有損害；所謂「財產上利益」為因一定事實之結果，
      改良其財產狀況，即以該事實之現在財產總額，與若無該
      事實時之財產總額相比較，來決定有無利益存在，因此積
      極的增加財產總額固屬得利，即便是消極的減免財產損失
      ，亦屬之。上訴人依法既與莊明錄同為莊仁禮、莊白阿珠
      之扶養義務人，應共同負擔扶養費用，對此而言，莊明錄
      對於應由上訴人負擔扶養費用部分，於法律上即無負擔之
      義務，而莊明錄為維持莊仁禮、莊白阿珠之生活已先行代
      墊支出之費用，上訴人因而毋庸再行給付，已使上訴人減
      少其消極財產而受有利益，致使莊仁錄受有損害，自構成
      不當得利之法律要件。莊明財抗辯其月收入3 萬餘元，配
      偶有5、6千元收入，須扶養一雙子女；莊明福則抗辯女兒
      每月4,000 元之殘障津貼不足令父女維持溫飽，應減輕或
      免除對父母之扶養義務云云。查：莊明錄於原審聲請訴訟
      救助及向財團法人法律扶助基金會申請法律扶助，均獲准
      許，足證其資力不佳，莊明錄主張以打零工維生，其自身
      亦有二名未成年子女須扶養；而莊仁禮、莊白阿珠與其同
      住期間，有必要之生活開銷，屬無庸舉證之事實，莊明錄
      以外之莊仁禮其他子女並未舉證證明支付扶養費，莊明錄
      主張由其一人單獨負擔扶養費，自屬可採。如前所述，莊
      明財配偶周秀美名下有不動產、存款、或投資，莊明財抗
      辯經濟情況不佳，請求減輕扶養額，並無理由。莊明福抗
      辯現無工作或收入云云，莊明錄則主張莊明福有職業小型
      車駕駛執照，努力工作有相當之收入。經本院依職權查詢
      ，莊明福84年9月12日考領職業小型車駕駛執照，發照日
      99年6月9日，應審日為102年6月1日，有效日至105年6 月
      1日，「目前駕駛狀態正常」，截至查證日為100年5 月31
      日，有交通部公路總局台北區監理所100 年6月1日覆函附
      於本院卷第97頁可參，堪信莊明福以駕駛為職業，得以有
      正常之收入，並無減免父母扶養費之必要。故原判決參酌
      行政院主計處所公佈之臺北市平均每人每月消費支出標準
      ，94年度自97年度止依序為24,802元、23,586元、24,263
      元、24,357元，認莊明財、莊明福等五名子女各應負擔莊
      仁禮、莊白阿珠之扶養費用共計2,912,760元，莊明福應
      給付莊明錄582,552元【計算式：（24,802元×12 個月＋
      23,586×12個月＋24,263元×12個月＋24,357元×12個月
      ＋24,357×12個月）×2人÷5】；因莊明財每月支付莊仁
      禮、莊白阿珠共計3,000元，經扣除後應給付莊明錄
      402,552元【計算式：582,552元－（3,000元×12個月×5
      年），判決莊明錄依不當得利之法律關係，得請求莊明福
      給付莊明錄582,552元及命莊明財給付莊明錄402,552元，
      並無不當。惟遲延利息部分，因上訴人莊明財、莊明福均
      於99年4月8日收受起訴狀繕本（原審卷第15、16頁），莊
      明錄請求遲延利息自起訴狀繕本送達翌日起算（原審卷第
      40頁），即應自99年4月9日起算，則關於99年4月8日該日
      之遲延利息，上訴人之上訴為有理由，此部分應予廢棄，
      並駁回莊明錄在第一審之請求。
    3.莊明錄擴張聲明部分：
      上訴人莊明財、莊明福均抗辯莊仁禮在93年以前有薪資收
      入，非不能維持生活。但依國稅局之覆函，財產歸屬資料
      以財產之現況顯示，無法依年度查調（本院卷第82頁），
      財產歸屬清單則顯示莊仁禮無任何財產（本院卷第89頁）
      。上訴人抗辯莊仁禮於93年以前有薪資收入之事實，未據
      上訴人舉證以實其說，洵無可採。莊明錄長期與父母同住
      ，莊仁禮、莊白阿珠均已屆高齡，健康欠佳，端賴莊明錄
      悉心照料，莊明錄自已支出相當之生活必要開銷。莊明錄
      主張依89年至93年之台北市平均每人每年消費支出標準計
      算，依序為269,906元、269,798元、277,680元、283,593
      元、300,633元（本院卷第161頁），由五名子女平均分攤
      ，請求莊明財、莊明福各返還莊明錄代墊之扶養費
      560,644元（〈269,906元＋269,798元＋277,680元＋283,
      593元＋300,633元〉×2÷5＝560,644元），洵屬有據，
      應予准許。莊明財抗辯89年以來每月給付父母親3,000元
      ，為莊明錄所否認，主張僅93年至100年1月間曾給付，莊
      明財就89年至93年間按月給付父母計3,000元之事實，未
      舉證以實其說，即無可取。
  (二)莊仁禮、莊白阿珠得請求子女給付扶養費：
    1.莊明財抗辯莊白阿珠長期處於意識模糊之狀態，否認莊白
      阿珠有起訴請求給付扶養費之意思。莊白阿珠之訴訟代理
      人則主張莊白阿珠雖有高血壓、腦力退化（帕金森症）症
      ，並無長期意識模糊情狀，並提出100 年5月8日莊明錄與
      莊白阿珠之合照為證（本院卷第72頁）。觀諸該照片，莊
      白阿珠手持康乃馨、笑容可掬，難信屬意識模糊之人，況
      莊明財就「莊白阿珠長期處於意識模糊狀態」之變態事實
      ，未舉證以實其說，自無可取。
    2.參照前述理由，扶養費依平均每人消費支出計算，應屬妥
      適。97度行政院主計處公布之台北市平均每人每月消費支
      出24,357元（原審卷第12頁），上訴人莊明財、莊明福及
      原審共同被告莊明輝、莊月里，子女五人平均負擔，每月
      須給付莊仁禮、莊白阿珠之扶養費用為4,871元（24,357
      ÷5）。莊仁禮、莊白阿珠請求莊明財、莊明福應自99年3
      月1日起，按月於每月5日前各給付4,871元生活扶養費用
      ，為有理由，應予准許。莊仁禮因於100年1月18日逝世，
      權利主體消滅，莊仁禮死亡以後，上訴人本無庸給付。而
      莊白阿珠業於99年11月入主青青老人養護所，原審判決後
      ，被上訴人莊明錄、莊白阿珠業於99年底取得低收入戶資
      格（本院第202頁），莊白阿珠除99年11及12月各支付看
      護費9,450元、5,250元（本院卷第182頁）外，暫時免繳
      看護費，雖莊白阿珠主張低收入戶期限至100 年12月31日
      。且一年審查一次，除看護費外，仍有尿布、門診及理髮
      等費用之支出，但未具體主張金額。參酌莊明福之訴訟代
      理人陳稱入住養護所以後，每月之支出以8千元為合理（
      本院卷第112頁），本院認上訴人此部分之抗辯為可採，
      99年11月以後，莊白阿珠請求之扶養費以8千元為當，由
      五名子女共同負擔，每人分攤1,600元。
七、綜上所述，被上訴人莊明錄本於不當得利之法律關係，莊仁
    禮、莊白阿珠本於給付扶養費之法律關係，請求上訴人為給
    付，並無不合。是則莊明錄請求莊明財、莊明福依序給付
    402,552元、582,552元，及均自99年4月9日起至清償日止按
    年息5%計算之利息，為有理由，應予准許。上訴人99年4月8
    日收受起訴狀繕本，原判決命上訴人負擔當天之遲延利息，
    為無理由，此部分應予廢棄，並駁回莊明錄於原審之聲請。
    莊明錄於本院擴張請求上訴人給付89年至93年間之不當得利
    各560,644元及法定遲延利息，為有理由，亦應准許，並依
    莊明錄之聲請，酌定相當之擔保金後准許假執行。關於莊仁
    禮請求莊明財、莊明福自99年3月1日起至100年1月18日止按
    月給付4,871 元，亦有理由，應予准許。莊仁禮死亡之後，
    權利主體不存在，100年1月18日以後，上訴人無庸給付。至
    於莊白阿珠請求扶養費，於99年3月1日至99年10月31日止之
    部分，上訴人之上訴為無理由。莊白阿珠99年11月1 日入住
    青青養護所以後，每月之扶養費以8千元為當，原判決命上
    訴人按月各給付逾1,600 元部分，尚有未洽，上訴意旨就此
    部分指摘原判決不當，求予廢棄改判，為有理由。至於上開
    應准許部分，原審判命上訴人給付，並為假執行之宣告，核
    無違誤，上訴意旨，就此部分，仍執陳詞，指摘原判決不當
    ，求予廢棄，為無理由，應駁回其上訴。
八、本件事證已臻明確，兩造其餘攻擊防禦方法，經審酌後，或
    與本件無涉，或與判決結果不生影響，毋庸一一論列。
九、據上論結，本件上訴為一部有理由，一部無理由，依民事訴
    訟法第450條、第449條第1項、第79條、第85條第1項前段、
    第463條、第385條第1項前段、第390條第2項，判決如主文
    。
中    華    民    國   100    年    11    月    2     日
                      民事第二庭
                        審判長法  官  吳謙仁
                              法  官  張松鈞
                              法  官  蘇瑞華
正本係照原本作成。
如不服本判決，應於收受送達後20日內向本院提出上訴書狀，其
未表明上訴理由者，應於提出上訴後20日內向本院補提理由書狀
（均須按他造當事人之人數附繕本）上訴時應提出委任律師或具
有律師資格之人之委任狀；委任有律師資格者，另應附具律師資
格證書及釋明委任人與受任人有民事訴訟法第466條之1第1項但
書或第2項（詳附註）所定關係之釋明文書影本。如委任律師提
起上訴者，應一併繳納上訴審裁判費。
中    華    民    國   100    年    11    月    2     日
                              書記官  廖婷璇
附註：
民事訴訟法第466條之1（第1項、第2項）：
對於第二審判決上訴，上訴人應委任律師為訴訟代理人。但上訴
人或其他法定代理人具有律師資格者，不在此限。
上訴人之配偶、三親等內之血親、二親等內之姻親，或上訴人為
法人、中央或地方機關時，其所屬專任人員具有律師資格並經法
院認為適當者，亦得為第三審訴訟代理人。